臺北高等行政法院判決　　　　　　　　　　　　　　　九十年度訴字第六四八二號
　　　　　　　　　　　　　　　.
　　原　　　告　甲○○
　　訴訟代理人　丁○○
　　被　　　告　臺北市政府工務局
　　代　表　人　陳威仁（局長）住同右
　　訴訟代理人　乙○○
　　　　　　　　丙○○
　　　　　　　　高得洋
右當事人間因建築法事件，原告不服台北市政府中華民國九十年十月十八日府訴字第
九０一六八六四七００號訴願決定，提起行政訴訟。本院判決如左：
    主  文
原告之訴駁回。
訴訟費用由原告負擔。
    事  實
一、事實概要：
  Ａ、本件原告曾在其所有、座落於台北市大安區○○○路○段一六０巷十六號一樓
      之後方，未經許可擅自以磚、鐵架、鐵皮等構造物搭建違章建築於法定空地及
      防火間隔上。事後又經被告機關查獲原告未經許可擅自修繕該高約二．五公尺
      ，面積約二十二．五平方公尺之違章建築。
  Ｂ、被告機關乃於九十年五月二十一日作成北市工建字第九０四０一二三七００號
      函，通知原告，明表「認定上開建物違章，將予拆除等情」之規制性決定。
  Ｃ、原告不服上開行政處分，提起訴願亦經台北市政府訴願審議委員會以九十年十
      月十八日府訴字第九○一六八六四七○○號訴願決定予以駁回，原告遂提起本
      件行政訴訟。
二、兩造聲明：
  Ａ、原告聲明：
      求為判決撤銷原處分及訴願決定。
  Ｂ、被告聲明：
      求為判決駁回原告之訴。
三、兩造之爭點：
  Ａ、原告主張之理由：
    １、本案中系爭遭被告機關查報、將予拆除之部分新建遮雨棚，乃是整個舊遮雨
        棚之一部，該舊遮雨棚使用年限早已逾二十年，乃屬舊違建，又無涉於市容
        景觀及公共安全等公益事項。事後因為年久破舊，影響安全，所以原告才會
        在事後進行局部修繕。而且只有修繕其中二十二平方公尺多之部分，剩餘部
        分則仍維持原狀。又修繕之範圍中也只有九平方公尺左右是坐落在防火間隔
        之土地上。
    ２、而依被告機關頒布之「台北市政府當前取締違建措施」行政規則之「貳、違
        建查報作業原則；四；（一）（二）」所定（即「民國八十三年十二月三十
        一日以前之既存違建，如無妨礙公共安全、公共交通、公共衛生、都市景觀
        及都市計畫法等，拍照列管，暫免查報」；「前款既存違建在原規模之修繕
        行為（含修建），拍照列管，暫免查報拆除．．．．」），上開遮雨棚之修
        繕應不在查報拆除之範圍。
    ３、但被告機關卻以上開遮雨棚修繕部分坐落在防火間隔用地與法定空地上，且
        認為該修繕之部分有礙公共安全，不得修繕，而認整個修繕部分全部均因上
        開修繕行為變成「八十四一月一日以後產生之新違建」（不問其坐落位置為
        法定空地或防火間隔用地），因此作成命令原告拆除該修繕部分遮雨棚（面
        積約二十二．五平方公尺）之系爭行政處分。原告認為該行政處分違法，理
        由如下：
      ａ、依「築技術規則建築設計施工編」第一百十條之規定，基地二面以上臨接
          寬度四公尺以上之道路或臨接深度四公尺以上之永久性空地者，其上之建
          築物可以不受防火構造之規制。
      ｂ、本案系爭遮雨棚違建所坐落土地之一部雖然目前在使用執照上被劃為防火
          間隔使用，但因為原告建築物所坐落之基地（台北市○○區○○段二小段
          七六八地號）前接台北市○○○路○段一六０巷之道路地，側臨公園土地
          ，後接既成巷道（即復興南路二段一八０巷十五弄之路地），均屬空地，
          無礙於公共安全。
      ｃ、所以原告不能以原告之舊有違章建築遮雨棚有部分是坐落在供防火間隔使
          用之法定空地上，即謂有礙公共安全，而將之排除在「違建查報作業原則
          」行政規則貳、違建查報作業原則；四；（一）（二）之適用範圍外，又
          將坐落在法定空地上之修繕部分也視為新違建。
    ４、事實上原告是因為遮雨棚，使用二十多年，多處破損、修補、再修補，但近
        來又有部分破洞不穩，隨時會掀起或脫落而傷到人之虞，所以用臨時性鐵片
        作固定修補，以保安全。雖然上開修補之對象是位於防火巷之違建，而且原
        告未辦理變更設計，但是現行建築技術規則已於七十一年七月十五日將「防
        火巷」一語修正為「防火間隔」。而防火間隔之設置旨在阻止火災之延燒，
        確保鄰棟建築物之安全，而舊違建修補之部份又是位於三面臨接寬度四公尺
        以上之道路及公園地並無鄰棟建築可防礙公共安全。而就市政府取締違建措
        施二規定「違建查報作業原則．．（四），違建查報作業原則（一），八十
        三年十二月三十一日以前之既存違建如無防礙公共安全、公共交通、公共衛
        生、都市景觀及都市計劃等，拍照列管暫免查報。（二）前款既存違建在原
        規模之修繕行為（含修建）拍照列管暫免查報拆除。」，既然同一戶既存違
        建修補，何以有一體二處分？
  Ｂ、被告主張之理由：
    １、按建築法第四條規定：「本法所稱建築物，為定著於土地上或地面下具有頂
        蓋、樑柱或牆壁，供個人或公眾使用之構造物或雜項工作物。」第九條第二
        款規定：「本法所稱建造，係指左列行為．．．二、增建：於原建築物增加
        其面積或高度者。．．．」第二十五條規定：「建築物非經申請直轄市、縣
        （市）（局）主管機關之審查許可並發給執照，不得擅自建造或使用或拆除
        。」第二十八條第一款規定：「建築執照分左列四種：一、建造執照：建築
        物之新建、增建、改建及修建，應請領建造執照。」第八十六條第一款規定
        ：「違反第二十五條之規定者，依左列規定，分別處罰，?擅自建造者，處
        以建築物造價千分之五十以下罰鍰，並勒令停工補辦手續，必要時得強制拆
        除其建築物」。又違章建築處理辦法第二條規定：「本辦法所稱之違章建築
        ，為建築法適用地區內，依法應申請當地主管建築機關之審查許可並發給執
        照方能建築，而擅自建築之建築物。」第四條第一項規定：「違章建築查報
        人員遇有違反建築法規之新建、增建、改建、修建情事時，應立即報告主管
        建築機關處理，並執行主管建築機關指定辦理之事項。」第五條規定：「直
        轄市、縣（市）主管建築機關，應於接到違章建築查報人員報告之日起五日
        內實施勘查，認定必須拆除者，應即拆除之。認定尚未構成拆除要件者，通
        知違建人於收到通知後三十日內，依建築法第三十條之規定補行申請執照。
        違建人之申請執照不合規定或逾期未補辦申領執照手續者，直轄市、縣（市
        ）主管建築機關應拆除之。」台北市政府「當前取締違建措施」壹規定：「
        違建拆除執行計畫：一、民國八十四年一月一日以後新產生違反台北市違建
        查報作業原則之違章建築，不論地區及違建規模大小，一律查報拆除。．．
        ．」貳規定：「違建查報作業原則．．．四、違建查報作業原則：（一）民
        國八十三年十二月三十一日以前之既存違建，如無妨礙公共安全、公共交通
        、公共衛生、都市景觀及都市計畫等，拍照列管，暫免查報。（二）前款既
        存違建，在原規模之修繕行為（含修建），拍照列管，暫免查報拆除。但若
        有新建、增建、改建等情事，或加層、加高、擴大建築面積，增加樓地板面
        積者，則應以新違建查報拆除。（三）合法建竹物之修繕行為（含修建），
        暫免查報，但若有新建、增建、改建等情事，或加層、加高、擴大建築面積
        ，增加樓地板面積者，則應以新違建查報拆除。．．．」
    ２、本案原告理由略以：
      ａ、原告所有之違建因原遮雨棚架使用二十年以上，己破舊不堪，故作部分修
          繕。
      ｂ、又原告認為被告認定違建範圍與拆除範圍不符。
      ｃ、依建築技術規則建築設計施工編第一一０條，基地二面以上臨接寬度四公
          尺以上永久性空地者不受防火構造建築物之規定，此基地乃符合該條件，
          且無妨礙公共安全之虞。
    ３、惟查：
      ａ、系爭違建係坐落於台北市大安區○○○路○段一六０巷十六號一樓（該建
          築物領有被告機關發給之六五使一一六四號使用執照）後方之防火巷、法
          定空地位置。而現今修繕規定：「位於防火巷之違建因涉及妨礙公共安全
          不得申請修繕」，本案係以既存違建妨礙公共安全查報其位於防火巷上新
          修建之鐵架、鐵皮屋頂，而原告因未經許可即擅自拆除並以鐵架、鐵皮等
          構造物重新搭建，已屬新建行為，業已構成違建取締要件。
      ｂ、次查建築技術規則建築設計施工編第一一０條雖載明：「基地二面以上臨
          接寬度四公尺以上永久性空地者不受防火構造建築物之規定。」惟經核對
          六十五年使字第一一六四號執照，該址建物後有防火巷之配置，而原告並
          未辦理變更設計，在未核准變更設計取銷防火巷之留設前自仍須依原設計
          留設防火巷，因此被告依法查報並無違法或不當。
      ｃ、另被告認定該址違建的範圍係新建之鐵架、鐵皮等材質搭建之違建投影面
          積，而非以法定空地之平面面積為準，原告認知上恐有違誤。
    ４、是故原告所辯理由均不足採，原處分及訴願決定並無違誤，本件原告訴訟無
        理由，請予駁回。
    理  由
一、兩造爭執之要點：
  Ａ、本件原告在其所有、座落於台北市大安區○○○路○段一六０巷十六號一樓後
      方之空地上（該等空地部分為法定空地，部分為防火間隔用地）原來搭建有遮
      雨棚違章建築，存在時間已有二十年之久。而該法定空地，依前開建築物使用
      執照上之設計，是供防火間隔使用。其後原告於九十年間因為原來之遮雨棚一
      部有毀損，而以磚、鐵架、鐵皮等物對其進行修繕，修繕面積約為七．五公尺
      ×三公尺，即二十二．五平方公尺左右（其中約九平方公尺多坐落在防火間隔
      上，十二平方公尺多坐落在法定空地上）。
  Ｂ、被告機關則以上開修繕部分是新建違章建築於法定空地及防火間隔上，因此有
      礙於公共安全，且修繕為一體之行為，無從分割，所以不問二坐落之土地為何
      ，均屬新違建，而應一併拆除。
  Ｃ、原告則爭執稱：上開防火間隔用地之使用及功能管制，依目前相關之建築法令
      ，可以取銷，因此實質上也不會對公共安全造成影響，因此被告機關不能以影
      響公共安全之理由，作為查報拆除「修繕舊違建」之理由。
  Ｄ、是以本案之判斷僅集中在：
    １、本案原告修繕部分之違章建築是否為一「新建違章建物」之行為。
    ２、如果原告修繕舊有違章建築之行為在法律上應被定性為「新建違章建物」之
        行為後，是否符合被告機關頒布之「違建查報作業原則」行政規則之「貳、
        違建查報作業原則；四；（一）（二）」所定「暫免查報拆除」之構成要件
        。
二、本院之判斷：
  Ａ、首先必須指明，違章建築之修繕行為，只要涉及舊違建之部分拆除及重構，在
      法律概念上即是另一「違章建築」之修建（建築法第九條第四款參照；其規定
      內容為「修建：建築物之基礎、樑柱、承重牆壁、樓地板、屋架或屋頂，其中
      任何一種有過半之修理或變更者」）。而修建亦屬建造行為之一種，依建築法
      第二十五條之規定（即「建築物非經申請直轄市、縣《市》《局》主管機關之
      審查許可並發給執照，不得擅自建造或使用或拆除」），事前須經審查許可並
      發給執照，方得為之。違反此項規定即行修建之建築物，即屬違章建築處理辦
      法第二條所稱之「違章建築」。本件依原告提示之照片及原告本人之陳述，其
      所謂「舊違建之修繕」乃是把已破損之遮雨棚上鐵皮更換，已涉及舊違建之部
      分拆除及重構（因為拆除舊有鐵皮以後，即不再有一個遮雨棚工作物之外觀存
      在），在法律上當然在應視為「修建行為」，因修建所完成之工作物全部（即
      原告認為之修繕部分）當然為另一新違章建築。
  Ｂ、而新建造（即「修建」）之違章建物，依被告機關頒布之「台北市政府當前取
      締違建措施」行政規則之「壹、違建拆除執行計畫；一」所定，在八十四年一
      月一日以後新產生違反台北市違建查報作業原則之違章建築，不論地區及違建
      規模大小，一律查報拆除。因此除非有符合上開「台北市政府當前取締違建措
      施」行政規則之「貳、違建查報作業原則；四；（一）（二）」所定《即「民
      國八十三年十二月三十一日以前之既存違建，如無妨礙公共安全、公共交通、
      公共衛生、都市景觀及都市計畫法等，拍照列管，暫免查報」；「前款既存違
      建在原規模之修繕行為（含修建），拍照列管，暫免查報拆除．．．．」》所
      定之「暫免查報拆除」之要件，即應依規定拆除。
  Ｃ、而上開「台北市政府當前取締違建措施」行政規則之「貳、違建查報作業原則
      ；四；（一）（二）」所定之要件，以舊違建之「新修建」不妨礙公共安全為
      必要。本件原告之舊違物既然有部分位於防火間隔用之土地上，當然是有礙公
      共安全，自然不符合「暫免查報拆除」之要件，被告機關予以查報拆除，即無
      違法之處。
    １、就此原告雖抗辯稱：「系爭遮雨棚違建所坐落土地之一部雖然目前在使用執
        照上被劃為防火間隔使用，但依建築法規之規定可以加以取銷，所以系爭遮
        雨棚之搭建實質上對公共安全沒有影響」云云。
    ２、但查：
      ａ、一棟建築物是否須留防火間隔，應由主管機關依相關法令，結合現場地形
          地貌之客觀事實，按專業知識作出判斷（即須歷經「事實涵攝於法律」之
          過程）。若主管機關已經認定特定建築物須有防火間隔，並以現場已有防
          火間隔之土地作為對特定建築物核發建築執照及使用執照之基礎者，各級
          機關甚至是法院，對此專業判斷即應給予尊重，因而產生「行政處分之構
          成要件效力」。除非該核定內容經過變更或撤銷，不然即應認為該等防火
          間隔為「維護公共安全實質上所必要之安排」。
      ｂ、而原告不能單憑抽象之法令，然後逕自為「法律與事實間之涵攝」，並片
          面作出法律效果之判斷，而謂該防火間隔之設計實質上已無必要，因為這
          樣的職權僅歸建築主管機關享有，原告及法院最多僅有事後審查主管機關
          涵攝過程與判斷結果合法性之權限而已。
      ｃ、本案既經被告機關核對六十五年使字第一一六四號執照，確定該址建物後
          方有防火巷之配置，則原告在未辦理變更設計，並經核准取銷防火間隔之
          留設前，仍須受原設計留設防火間隔之管制，是其此部分抗辦並非有據。
  Ｄ、又原告新修建之工作物雖然僅部分坐落在防火間隔土地上（約九平方公尺多）
      ，但是修建完全之工作物結合為一體，本身無從分割（事實上原告之全部新舊
      違建遮雨棚全部，同樣結合成一體，自始即不得享有因「行政自我拘束原則」
      所生「暫免查報」之優惠），亦難僅執行其中之一部（因為執行極為困難），
      不得分別論列，自應全部一體拆除，原告主張「修繕部分僅有一部落坐防火間
      隔上，不應全部拆除」云云，亦非有據。
三、綜上所述，本件被告機關命令拆除原告違章建物之系爭處分於法並無不合，訴願
    決定遞予維持亦無違誤，原告訴請撤銷於法無據，應予駁回。
據上論結，本件原告之訴為無理由，爰依行政訴訟法第九十八條第三項前段，判決如
主文。
中　　　華　　　民　　　國　　九十一　　年　　 十二 　　月　　三十一　　日
                                  臺北高等行政法院  第五庭
                                            審判長  法  官　張瓊文
      　　　　　　　　　　　　　　　　　　　　      法　官　黃清光
      　　　　　　　　　　　　　　　　　　　　      法　官　帥嘉寶
右為正本係照原本作成。
如不服本判決，應於送達後二十日內，向本院提出上訴狀並表明上訴理由，如於本判
決宣示後送達前提起上訴者，應於判決送達後二十日內補提上訴理由書（須按他造人
數附繕本）。
中　　　華　　　民　　　國　　九十一　　年　　 十二 　　月　　三十一　　日
                                                    書記官  林麗美
